【裁判字號】    98,訴,1489
【裁判日期】    990323
【裁判案由】    第三人異議之訴
【裁判全文】
臺灣臺北地方法院民事判決              98年度訴字第1489號
原      告  丙○○
被      告  台中商業銀行股份有限公司
法定代理人  乙○○
訴訟代理人  陳昭全律師
上列當事人間第三人異議之訴事件，本院於民國99年3月2日言詞
辯論終結，判決如下：
    主  文
被告所持臺灣彰化地方法院九十三年度執丁字第一三六九四號、
臺灣彰化地方法院九十三年度執丁字第一三六九六號、臺灣臺中
地方法院九十四年度執助字第一七六一號債權憑證，就超過原告
繼承被繼承人葉良裕、葉林貴美之所得遺產範圍，不得對原告為
強制執行。
原告其餘之訴駁回。
訴訟費用由被告負擔。
    事實及理由
一、原告起訴主張：
（一）被告以其對訴外人即原告之被繼承人葉良裕（即原告之父
      ）有債權存在，而訴外人葉良裕於民國85年3月20日死亡
      ，原告並未拋棄繼承或聲明限定繼承為由，以臺灣彰化地
      方法院93年度執丁字第13694號、13696號債權憑證及臺灣
      臺中地方法院94年度執助字第1761號債權憑證為執行名義
      ，而於97年10月31日向本院聲請對原告之財產為強制執行
      （案號為本院97年度執字第102597號），經本院執行處於
      97年11月4日核發扣押命令，扣押原告對訴外人捷仕通運
      股份有限公司之每月得支領之各項薪資債權3分之1。
（二）惟訴外人葉良裕生前積欠被告之債務為保證債務，且係於
      其死亡前即已發生代負履行責任，而訴外人葉良裕並未留
      有遺產由原告繼承，由原告繼續履行上述繼承債務顯失公
      平，依民法繼承編施行法第1條之3第2項規定，原告得以
      所得遺產為限負清償責任，而原告既未繼承任何遺產，自
      不須就繼承債務負清償之責。
（三）縱認訴外人葉良裕對被告所負債務非全為保證債務，因原
      告於73年12月5日與訴外人陳國彬結婚，並於婚後將戶籍
      遷至臺中市○區○○街3巷2號，自斯時起即未與訴外人葉
      良裕同居共財，致訴外人葉良裕死亡時，原告無法知悉訴
      外人葉良裕對被告有債務存在，因而未辦理拋棄繼承或限
      定繼承，且訴外人葉良裕並未留有遺產由原告繼承，由原
      告繼續履行繼承債務顯失公平，依民法繼承編施行法第1
      條之3第4項規定，原告得以所得遺產為限負清償責任，原
      告既未繼承任何遺產，自不須就繼承債務負清償之責。另
      外，被告對訴外人即原告之被繼承人葉林貴美有同一債務
      存在，但原告與訴外人葉林貴美亦未同居共財，原告亦不
      知悉訴外人葉林貴美對被告有債務存在，且訴外人葉林貴
      美亦未留有遺產由原告繼承，由由原告繼續履行繼承債務
      亦顯失公平，依上述民法繼承編施行法之規定，原告亦無
      庸負履行責任。
（四）被告雖提出系爭債權之訪催記錄表及以證人即被告催收人
      員丁○○○○○○○○言，證明被告之催收人員曾至訴外
      人葉炳昭住處，與原告接觸並詢問葉良裕之住處，故原告
      於被繼承人葉良裕死亡時即知悉有系爭繼承債務之存在，
      然原告否認被告所提出之訪催記錄表所載之內容與原告有
      關，原告當時並未與訴外人葉炳昭同住，台中商銀亦從未
      問及有關其父母之下落。
（五）聲明為：被告不得持臺灣彰化地方法院93年度執丁字第13
      694號、臺灣彰化地方法院93年度執丁字第13696號、臺灣
      臺中地方法院94年度執助字第1761號債權憑證對於原告為
      強制執行。（見本院98年12月8日言詞辯論筆錄）。
二、被告則抗辯：
（一）原告之被繼承人葉良裕積欠被告之債務，除連帶保證債務
      外，尚有票據債務及借款（即消費借貸）債務，被告係以
      彰化地方法院93年度執丁字第13694號、彰化地方法院93
      年度執丁字第13696號及台中地方法院94年度執夏字第176
      1號等3份債權憑證向本院聲請強制執行（本院97年度執木
      字第102597號強制執行案），上開3份債權憑證之債務分
      別為連帶保證債務、票據債務、借款債務，而非僅原告主
      張之保證債務。另外，原告之被繼承人葉林貴美亦積欠被
      告上述同一債務，此部分原告亦應負清償責任。
（二）訴外人葉良裕目前積欠被告之債務，除訴外人葉良裕自身
      對被告所為之借款外，其餘則為擔任訴外人伽泓實業股份
      有限公司之連帶保證人及共同發票人；至於訴外人葉林貴
      美積欠被告之債務，則為擔任訴外人伽泓實業股份有限公
      司之連帶保證人及共同發票人。經查伽泓實業股份有限公
      司之負責人李淑婉係原告之兄葉炳昭之妻，原告之家人即
      葉良裕（原告之父）、葉炳昭（原告之兄）、李淑婉（原
      告之大嫂）及葉林貴美（原告之母）等4人，均為向被告
      借款之連帶債務人，故原告對積欠被告債務之情，實難諉
      為不知。況被告對上述債務人等催收多年，被告之催收人
      員丁○○○○○○○○，亦曾分別於82年10月14日、83年
      3月10日及83年12月12日前往原告及葉炳昭住所，擬探尋
      葉良裕夫妻之所在並商談債務解決方案，均由原告出面接
      洽，卻遭原告多加阻擾，此有被告82年及83年間之訪催記
      錄表足稽，並有證人甲○○○○哲昇到庭證述，顯見原告
      於訴外人葉良裕過逝前，即已知悉訴外人葉良裕積欠被告
      債務，故原告辯稱因無法知悉繼承債務之存在致未能為限
      定或拋棄繼承等語，
（三）按依民法繼承編施行法第1條之3第2項「繼承在民法繼承
      編中華民國九十八年五月二十二日修正施行前開始，繼承
      人對於繼承開始以前已發生代負履行責任之保證契約債務
      ，由其繼續履行債務顯失公平者，以所得遺產為限，負清
      償責任。」及第4項「繼承在民法繼承編中華民國九十八
      年五月二十二日修正施行前開始，繼承人因不可歸責於己
      之事由或未同居共財者，於繼承開始時無法知悉繼承債務
      之存在，致未能於修正施行前之法定期間為限定或拋棄繼
      承，且由其繼續履行繼承債務顯失公平者，於修正施行後
      ，以所得遺產為限，負清償責任。」規定觀之，必須「由
      繼承人繼續履行繼承債務顯失公平」且「繼承人於繼承開
      始時無法知悉繼承債務之存在，致未能於修正施行前之法
      定期間為限定或拋棄繼承。」者，始有上開規定之適用。
      經查訴外人葉良裕積欠被告之債務，除連帶保證債務及票
      據債務外，尚有訴外人葉良裕自身之借款債務，故訴外人
      葉良裕已自被告處取得借款利益，且原告現任職於捷仕通
      運股份有限公司，尚非無資力之人，被告依本院執行命令
      每月收取其薪津3分之1亦無過重，故被告請求原告履行訴
      外人葉良裕之債務，實非顯失公平。況原告於訴外人葉良
      裕過逝前，已知悉訴外人葉良裕積欠被告債務，故原告援
      引民法繼承編施行法第1條之3第2項及第4項之規定，主張
      無須再負擔訴外人葉良裕、葉林貴美之債務，實無道理。
（四）聲明：原告之訴駁回。
三、兩造不爭執之事項：
（一）台中區中小企業銀行北員林分行於82年間在臺灣彰化地方
      法院對訴外人伽泓實業股份有限公司（以下稱伽泓公司）
      、李淑婉、葉炳昭、葉良裕、葉林貴美、鄭月梅等人提起
      訴訟（案號為82年度訴字第607號），主張伽泓公司以李
      淑婉、葉炳昭、葉良裕、葉林貴美、鄭月梅等人為連帶保
      證人，向台中區中小企業銀行北員林分行借款新臺幣（下
      同）400萬元未償；台中區中小企業銀行北員林分行另持
      有伽泓公司、李淑婉、葉炳昭、葉良裕、葉林貴美、鄭月
      梅共同簽發之本票，屆期提示未獲付款100萬元，爰分別
      依兩造間之消費借貸契約、連帶保證契約，請求該等被告
      連帶返還借款，另依票據之法律關係，請求該等被告連帶
      給付票款，均獲勝訴確定判決在案。
（二）台中區中小企業銀行北員林分行嗣以上述確定判決為執行
      名義，多次聲請強制執行均部分獲償，該執行名義於86年
      間經臺灣彰化地方法院換發為86年度執丁字第8266號債權
      憑證；復於93年間經同院換發為93年度執丁字第13694 號
      債權憑證。
（三）台中區中小企業銀行北員林分行於83年間在臺灣臺中地方
      法院聲請對訴外人伽泓公司、李淑婉、葉炳昭、葉良裕、
      葉林貴美發支付命令，主張伽泓公司以李淑婉、葉炳昭、
      葉良裕、葉林貴美為連帶保證人，向其借款未償，爰依兩
      造間之消費借貸契約、連帶保證契約，請求彼等連帶返還
      借款，業獲該院核發83年度促字第8489號支付命令確定在
      案。
（四）台中區中小企業銀行北員林分行於83年間在本院聲請對訴
      外人鄭月梅發支付命令，主張伽泓公司以鄭月梅為連帶保
      證人，向其借款未償，爰依兩造間之連帶保證契約，請求
      鄭月梅返還借款，業獲本院核發83年度促字第10099號支
      付命令確定在案。
（五）台中區中小企業銀行北員林分行以前開二份支付命令為執
      行名義，聲請對伽泓公司、李淑婉、葉炳昭、葉良裕、葉
      林貴美、鄭月梅等人聲請強制執行，僅部分獲償，該等執
      行名義於86年間經臺灣彰化地方法院換發為86年度執字第
      8264號債權憑證；復於93年間經同院換發為93年度執丁字
      第13696號債權憑證。
（六）台中區中小企業銀行北員林分行於82年間在臺灣臺中地方
      法院聲請對訴外人葉良裕、李淑婉、葉炳昭、葉林貴美等
      人發支付命令，主張葉良裕以李淑婉、葉炳昭、葉林貴美
      為連帶保證人，向其借款未償，爰依兩造間之消費借貸契
      約、連帶保證契約，請求彼等應連帶返還借款，業獲臺灣
      臺中地方法院核發82年度促字第15975號支付命令確定在
      案。
（七）台中區中小企業銀行北員林分行嗣以上述支付命令為執行
      名義，多次聲請強制執行均部分獲償，該執行名義並於86
      年間經臺灣彰化地方法院換發為86年度執丁字第8265號債
      權憑證；另於89年間經臺灣臺中地方法院換發為89年度執
      夏字第2937號債權憑證，後於94年間經臺灣臺中地方法院
      換發為94年度執助字第1761號債權憑證。
（八）台中區中小企業銀行於86年間經財政部核准變更登記為台
      中商業銀行。
（九）訴外人葉良裕於85年3月20日死亡，訴外人葉林貴美於92
      年12月4日死亡，原告均為其2人之繼承人。
（十）原告於73年12月5日與訴外人陳國彬結婚，並於婚後將戶
      籍遷至台中市○區○○街3巷2號。
（十一）被告於97年10月31日以臺灣彰化地院93年度執丁字第13
        694號、13696號債權憑證及臺灣臺中地院94年度執助字
        第1761號債權憑證為執行名義，向本院聲請強制執行原
        告之財產（案號97年度執字第102597號）（債權本金為
        7,400,793元），對原告對訴外人捷仕通運股份有限公
        司之每月得支領之各項薪資債權為強制執行，並已受償
        135,000元，該強制執行之執行程序尚未終結。
四、得心證之理由：
（一）按繼承在民法繼承編中華民國九十八年五月二十二日修正
      施行前開始，繼承人對於繼承開始以前已發生代負履行責
      任之保證契約債務，由其繼續履行債務顯失公平者，以所
      得遺產為限，負清償責任。又繼承在民法繼承編中華民國
      九十八年五月二十二日修正施行前開始，繼承人因不可歸
      責於己之事由或未同居共財者，於繼承開始時無法知悉繼
      承債務之存在，致未能於修正施行前之法定期間為限定或
      拋棄繼承，且由其繼續履行繼承債務顯失公平者，於修正
      施行後，以所得遺產為限，負清償責任。民法繼承編施行
      法第1條之3第2項、第4項分別定有明文。
（二）本件原告主張與其被繼承人葉良裕、葉林貴美並無同居共
      財之事實，亦未繼承任何遺產，如由其繼續履行債務顯失
      公平，則為被告所否認，並以前詞置辯，是本件所應審究
      者為：（1）本件是否有民法繼承篇施行法第1條之3第2項
      及第4項之適用，亦即就系爭繼承債務中有關原告於繼承
      開始以前已發生代負履行責任之保證契約債務部分，由原
      告繼續履行債務是否顯失公平；又就其餘繼承債務，原告
      是否因不可歸責於己之事由或未同居共財者，於繼承開始
      時無法知悉繼承債務之存在，致未能於修正施行前之法定
      期間為限定或拋棄繼承，且由其繼續履行繼承債務顯失公
      平；因而原告得主張以所得遺產為限，負清償責任。（2
      ）原告是否就被繼承人葉良裕、葉林貴美之遺產無所得，
      被告不得持對訴外人葉良裕、葉林貴美之臺灣彰化地方法
      院93年度執丁字第13694號、臺灣彰化地方法院93年度執
      丁字第13696號、臺灣臺中地方法院94年度執助字第1761
      號債權憑證對於原告之固有財產為強制執行。
（三）原告主張其於73年12月5日與訴外人陳國彬結婚，並於婚
      後將戶籍遷出至台中市○區○○街3巷2號之事實，為被告
      所不爭執；又依據卷內所附被告前取得對訴外人葉良裕、
      葉林貴美執行名義及換發債權憑證之聲請資料、支付命令
      及判決記載、執行記錄內之債務人葉良裕、葉林貴美之住
      所記錄，並未有訴外人葉良裕、葉林貴美與原告戶籍設於
      同處之事實，有上述資料在卷可據，故原告以上述資料佐
      證其結婚後，即未再與其父母親即訴外人葉良裕、葉林貴
      美同住之事實，應可為信。又系爭債務之借款債務之主債
      務人為伽泓公司（負責人李淑婉係原告之兄葉炳昭之妻）
      或訴外人葉良裕，連帶保證人則有訴外人李淑婉、葉炳昭
      、葉林貴美、鄭月梅、葉良裕，本票票款債務之債務人則
      為伽泓公司、李淑婉、葉炳昭、葉良裕、葉林貴美、鄭月
      梅，均與原告無關，且債務發生時間係在81、82、83、84
      年間，均有借款申請書、借據、本票影本在卷可據，上述
      債務均係發生於原告結婚且遷出戶籍多年後，又無原告參
      與借款或連帶保證之記錄，原告據此主張其並不知悉系爭
      債務存在之情，即非不可信。況且，本院再審酌，原告於
      83年間，即曾因買賣取得坐落台中市○區○○段906號土
      地所有權、台中市○○區○○段51地號土地所有權、同段
      1780、1928建號建物所有權，85年間取得坐落台中市○區
      ○○段5361見號建物所有權迄今之事實，有上述土地及建
      物登記謄本在卷可稽，原告既於其被繼承人葉良裕、葉林
      貴美死亡前，即擁有上述不動產財產，如原告於被繼承人
      葉良裕、葉林貴美死亡而繼承事實發生當時，真知悉其將
      繼承系爭債務，焉有不為拋棄繼承或限定繼承之理，故原
      告主張其於繼承事實發生時，並不知悉系爭債務之存在，
      自與常情相符。另外，本院再檢視原告之被繼承人葉良裕
      、葉林貴美死亡時之遺產，有對訴外人亞桀運通實業有限
      公司、保證責任彰化縣員林信用合作社（現為陽信商業銀
      行員林分行）之投資存款債權及門牌號碼彰化縣員林鎮東
      勢巷13之1號未保存登記建物，有財政部臺灣省中區國稅
      局員林稽徵所98年10月29日中區國稅員林一字第09800278
      088號函在卷可據，而上述遺產中就對保證責任彰化縣員
      林信用合作社（現為陽信商業銀行員林分行）之投資存款
      債權及門牌號碼彰化縣員林鎮東勢巷13之1號未保存登記
      建物，並無變動之記錄，則有陽信商業銀行員林分行98年
      11月25日陽信員林字第980058號函、彰化縣地方稅務局員
      林分局98年12月24日彰稅員分二字第0982062980號函在卷
      可稽，顯見原告之被繼承人葉良裕、葉林貴美死亡後，其
      等之繼承人均並未就遺產為處理，致上述遺產均無變動，
      更顯見原告於繼承事實發生時，並未就繼承事務為處理，
      並不知悉所繼承之財產及債務，可採為信。此外，亦無其
      他事證，足以證明有可歸責於原告之事由，致原告於繼承
      開始時無法知悉繼承債務之存在，故原告主張其因不可歸
      責於己之事由或未同居共財，致於繼承開始時無法知悉系
      爭繼承債務之存在，而未能於修正施行前之法定期間為限
      定或拋棄繼承，即屬有據。
（四）被告雖抗辯被告對系爭債務之債務人等催收多年，被告之
      催收人員丁○○○○○○○○，亦曾分別於82年10月14日
      、83年3月10日及83年12月12日前往原告及訴外人葉炳昭
      住所，探尋訴外人葉良裕夫妻之所在並商談債務解決方案
      ，均由原告出面接洽，並遭原告多加阻擾，顯見原告於訴
      外人葉良裕過逝前，即已知悉訴外人葉良裕積欠被告債務
      等語。然查，被告之上述抗辯，不僅為原告所否認，且檢
      視被告所提出82年10月14日、83年3月10日及83年12月12
      日之訪催記錄表，訪催地點之記載或為員林鎮○○路187
      號、台中市○○路○段98號3樓，或未記載，均與原告之戶
      籍不相符合，實難據此認定訪催記錄表上之訪催地點為原
      告之住處；又證人即上述訪催記錄表之製作人甲○○○○
      哲昇2人均到庭證述無法辨識在場之原告是否即為訪催記
      錄表上所載「葉炳昭之妹」，進行訪催之前並不認識葉炳
      昭的妹妹，亦不認識在場之原告，不知道如何確定訪催記
      錄表上所記載遇見之人為葉炳昭的妹妹，可能是當初有申
      請戶籍資料等語（見本院99年1月19日、99年3月2日言詞
      辯論筆錄），依據上述證人2人之證詞，足認上述證人雖
      於上述訪催記錄表上載有遇見「葉炳昭之妹」，且訪催地
      點為「葉炳昭之妹住所」，但就如何認定所遇見之人即為
      葉炳昭之妹即原告，並無從證明，且所記載訪催地點，既
      與原告之戶籍不一致，亦無其他證據足以證明訪催地點確
      為原告之住處，則被告所提出之訪催記錄表及證人甲○○
      ○○哲昇2人之證詞，尚不足以為被告有利之認定。
（五）關於民法繼承編施行法第1條之3第2項、第4項所規定繼續
      履行繼承債務是否顯失公平，應以繼承人與繼承債務發生
      之關連性、繼承人有否於繼承開始前自被繼承人處取得財
      產，及取得多寡及債務人現實之經濟狀況為判斷之準據，
      簡單言之，應以該繼承債務之發生，繼承人是否曾受有利
      益及債務人自身之經濟情況為判斷基礎，若繼承人與繼承
      債務之發生並無關連、繼承人對被繼承人財產狀況全然無
      涉，或依債務人之經濟狀況，承受繼承債務將影響其生存
      權及人格發展者，若仍令繼承人就被繼承人債務負完全之
      清償責任，自屬顯失公平。
（六）查原告所繼承之債務，係原告之被繼承人葉良裕、葉林貴
      美之債務，而原告之被繼承人葉良裕、葉林貴美死亡時雖
      遺留有對訴外人亞桀運通實業有限公司、保證責任彰化縣
      員林信用合作社（現為陽信商業銀行員林分行）之投資債
      權及門牌號碼彰化縣員林鎮東勢巷13之1號未保存登記建
      物，但原告並未就上述遺產有所處分之情，已如上述；又
      系爭債務，係發生於原告結婚多年後，亦無證據證明原告
      就系爭債務之發生有所關連或所得，足見原告與其被繼承
      人葉良裕、葉林貴美所負之系爭債務並無關聯，如由原告
      負擔系爭債務，顯失公允；又系爭債務對原告而言，乃額
      外之負擔，金額又高達7,400,793元，若令原告負擔系爭
      債務，原告將長期陷於清償債務之狀況，對其現在及未來
      生活均有相當影響，當屬顯失公平；故綜上所述，原告對
      系爭債務，由其繼續履行繼承債務既已顯失公平，自有民
      法繼承編施行法第1之3條第2項、第4項規定之適用，即應
      以所得遺產為限，負清償責任
（七）另外，原告之被繼承人葉良裕、葉林貴美雖遺留有上述遺
      產，但原告均未處分而有所得，又原告就系爭債務，既僅
      得就所得遺產為限，負清償責任，則被告僅能就上述遺產
      求償，不得就原告之固有財產（即被繼承人葉良裕、葉林
      貴美遺產以外之原告財產）為強制執行，自可認定。
五、綜上所述，原告係於98年5月22日前發生對被繼承人葉良裕
    、葉林貴美之繼承關係，而原告因不可歸責於己之事由未與
    被繼承人同居共財，於繼承開始時無法知悉繼承債務之存在
    ，致未能於法定期間為限定或拋棄繼承，且依上開原因事實
    ，若由原告繼續履行繼承債務顯失公平，故應以原告所得遺
    產為限，負清償責任，故原告對被告所持臺灣彰化地方法院
    93年度執丁字第13694號、臺灣彰化地方法院93年度執丁字
    第13696號、臺灣臺中地方法院94年度執助字第1761號債權
    憑證所表彰之債權，僅以原告所得被繼承人葉良裕、葉林貴
    美之遺產為限，負清償責任，被告不得對原告之固有財產聲
    請強制執行，僅能對上述被繼承人葉良裕、葉林貴美之遺產
    為強制執行，從而，原告主張依民法繼承編施行法第1條之3
    第2項、第4項規定，以所得遺產為限，負清償責任，而提起
    本件之訴，就聲明被告所持上述債權憑證，於超過原告所繼
    承被繼承人葉良裕、葉林貴美之所得遺產範圍，不得對原告
    為強制執行，為有理由，應予准許。至於原告其餘請求（即
    被告不得持上述執行名義對原告所繼承被繼承人葉良裕、葉
    林貴美之遺產執行部分），則無理由，應予駁回。
六、本件事證已臻明確，兩造其餘攻擊防禦方法核與判決結果不
    生影響，爰不另一一論述，併此敘明。
七、據上論結，本件原告之訴為有理由，依民事訴訟法第79條，
    判決如主文。
中    華    民    國    99    年    3     月    23    日
                  民事第五庭    法  官  陳杰正
以上正本係照原本作成
如對本判決上訴，須於判決送達後20日內向本院提出上訴狀
中    華    民    國    99    年    3     月    23    日
                                書記官  王怡屏

司法院資訊處製作；財團法人民間司法改革基金會備份。
